ACORDAO-COMPLETO-2527088

ACÓRDÃO 4214/2022 ATA 25/2022 - PRIMEIRA CÂMARA

VISTOS, relatados e discutidos estes autos de tomada de contas especial instaurada pelo então Ministério da Cultura em razão da não comprovação da regular aplicação dos recursos repassados para a realização do projeto cultural "Transbaião - A Cultura Viaja Aqui - Circuito Junino" (Pronac 12-2256) .
ACORDAM os ministros do Tribunal de Contas da União, reunidos em sessão da 1ª Câmara, diante das razões expostas pelo relator, em:
9.1. arquivar o processo, sem julgamento do mérito, em relação ao responsável João Batista Ribeiro de Oliveira, com fulcro no art. 212 do RI/TCU;
9.2. considerar revéis, para todos os efeitos, a Associação dos Criadores da Região entre Rios (Acrer) e o Sr. Marcos Oliveira de Carvalho, nos termos do art. 12, § 3º, da Lei 8.443/1992, dando-se prosseguimento ao processo;
9.3. julgar irregulares as contas de Marcos Oliveira de Carvalho, com fundamento no art. 16, III, "b" e "c", da Lei 8.443/1992, e condená-lo, solidariamente à Associação dos Criadores da Região entre Rios (Acrer) , ao pagamento das quantias a seguir especificadas, atualizadas monetariamente e acrescidas de juros de mora, calculados a partir das datas especificadas até a data do efetivo recolhimento, fixando o prazo de 15 (quinze) dias, a contar da notificação, para que comprove, perante o Tribunal (art. 214, III, "a", do RI/TCU) , o recolhimento da dívida aos cofres do Fundo Nacional de Cultura, na forma da legislação em vigor:
	Valor original (R$) 
	Data da ocorrência

	300.000,00
	17/7/2012

	300.000,00
	24/7/2012

	60.000,00
	29/8/2012

9.4. aplicar à Associação dos Criadores da Região entre Rios (Acrer) e Marcos Oliveira de Carvalho, individualmente, a multa prevista no art. 57 da Lei 8.443/1992, no valor de R$ 240.000,00 (duzentos e quarenta mil reais) , com a fixação do prazo de 15 (quinze) dias, a contar da notificação, para comprovar, perante o Tribunal (art. 214, III, "a", do RI/TCU) , o recolhimento da dívida aos cofres do Tesouro Nacional, atualizada monetariamente desde a data deste acórdão até a do efetivo recolhimento, se for paga após o vencimento, na forma da legislação em vigor;
9.5. autorizar, desde logo, nos termos dos arts. 219, II, do RI/TCU e 28, II, da Lei 8.443/1992, a cobrança judicial das dívidas, caso não atendidas as notificações;
9.6. autorizar, desde logo, se requerido, com fundamento no art. 26, da Lei 8.443/1992, c/c o art. 217, §§ 1º e 2º, do RI/TCU, o parcelamento das dívidas em até 36 parcelas, incidindo, sobre cada parcela, corrigida monetariamente, os correspondentes acréscimos legais, fixando-lhes o prazo de 15 (quinze) dias, a contar do recebimento da notificação, para comprovar, perante o Tribunal, o recolhimento da primeira parcela, e de 30 (trinta) dias, a contar da parcela anterior, para comprovar o recolhimento das demais parcelas, devendo incidir, sobre cada valor mensal, atualizado monetariamente, os juros de mora devidos, no caso do débito, na forma prevista na legislação em vigor, alertando o responsável de que a falta de comprovação do pagamento de qualquer parcela importará o vencimento antecipado do saldo devedor, nos termos do § 2º do art. 217 do Regimento Interno deste Tribunal;
9.7. encaminhar cópia da deliberação à Procuradoria da República no Estado da Bahia, em cumprimento ao disposto no § 3º do art. 16 da Lei 8.443/1992;
9.8. enviar cópia deste acórdão à Associação dos Criadores da Região entre Rios (Acrer) e Marcos Oliveira de Carvalho;
9.9. informar aos interessados que o inteiro teor da presente deliberação estará disponível para consulta no dia seguinte à sua oficialização, no endereço www.tcu.gov.br/acordaos.

TOMADA DE CONTAS ESPECIAL em razão da não comprovação da regular aplicação dos recursos repassados pela União, Lei Rouanet, que teve por objeto a realização do projeto "Transbaião - A Cultura Viaja Aqui - Circuito Junino" de trem em vários municípios da Bahia.

Primeira Câmara

Ministério da Cultura (extinto).

3. Interessados/Responsáveis:
3.1. Responsáveis: Associação dos Criadores da Região de Entre Rios (14.704.530/0001-25); Joao Batista Ribeiro de Oliveira (XXX.005.525-XX); Marcos Oliveira de Carvalho (XXX.827.235-XX).

13.1. Ministros presentes: Walton Alencar Rodrigues (Presidente), Benjamin Zymler, Vital do Rêgo e Jorge Oliveira.
13.2. Ministros-Substitutos presentes: Augusto Sherman Cavalcanti e Weder de Oliveira (Relator).

ACORDAO-COMPLETO-2577682

Acórdão 1816/2023 - Primeira Câmara

WEDER DE OLIVEIRA

Trata-se de tomada de contas especial instaurada pelo então Ministério da Cultura, em desfavor da Associação dos Criadores da Região entre Rios (Acrer) e de seu dirigente, o Sr. Marcos Oliveira de Carvalho, em virtude de não comprovação da regular aplicação dos recursos repassados por meio do projeto cultural (Pronac 12-2256) denominado "Transbaião - A Cultura Viaja Aqui - Circuito Junino", cujo objetivo era se apresentar, por meio do Transbaião (trem composto por uma locomotiva e vagões tematizados,  em homenagem a Luiz Gonzaga, que circula no mês de junho entre o Recôncavo Baiano e Litoral Norte da Bahia - trecho de 272 km, com a presença de cantores de música popular) , nas cidades de Cachoeira/BA, Mata de São João/BA, São Félix/BA, Pojuca/BA, Simões Filho/BA, Candeias/BA, Catu/BA, Entre Rios/BA, Alagoinhas/BA, Camaçari/BA, Conceição da Feira/BA, Dias D'Ávila/BA e Santo Amaro/BA.
2.	Transcrevo, com ajustes de forma pertinentes, a instrução da Secretaria de Controle Externo de Tomada de Contas Especial (Secex-TCE) [footnoteRef:2]: [2:  Peça 108.] 
"HISTÓRICO
2. 	O Pronac 12-2256 foi aprovado pela Portaria Sefic 290, de 21/5/2012, publicada no DOU de 22/5/2012, que autorizou a captação do valor de apoio, totalizando R$ 3.287.900,00, no período de 22/5/2012 a 31/8/2012 (peça 3) . Esse período foi prorrogado para até 4/11/2012, conforme Ofício 4.532/2012-CGAAV/DIC/SEFIC-MinC, de 12/9/2012 (peça 6) . O prazo para execução dos recursos foi de 22/5/2012 a 31/8/2012, recaindo o prazo para prestação de contas em 30/9/2012.
3.	A proponente captou recursos autorizados, no montante de R$ 660.000,00, sendo R$ 300.000,00 em 17/7/2012, R$ 300.000,00 em 24/7/2012, e R$ 60.000,00 em 29/8/2012, conforme atestam os recibos e documentos bancários acostados às peças 4-5 e 9. 
4.	O Sr. Marcos Oliveira de Carvalho apresentou, em 4/12/2012, a prestação de contas do projeto cultural Pronac 12-2256, no âmbito do Projeto 'Transbaião - A Cultura Viaja Aqui - Circuito Junino' (peças 10-15) e documentos complementares (peças 17 e 20) em resposta a diligências do MinC (peças 16, 18, 21) .
5.	O Relatório de Execução 32/2015 - COAPC/CGAA/DIC/SEFIC/MINC, de 6/4/2015, concluiu que o objeto e os objetivos do Pronac 12-2256 não foram atingidos (peça 23, p. 1-2) , sendo comunicado o descumprimento do Pronac 12-2256, por intermédio da Portaria Sefic 235, de 23/4/2015 (peça 23, p. 3) .
6.	Em 5/12/2017, foi emitido o Laudo Final sobre a Prestação de Contas - CGARE/DEIPC/SEFIC/MinC 471, em que se concluiu pela irregularidade da gestão do Pronac 12-2256, reprovando-se a prestação de contas final do aludido projeto cultural e a inadimplência da proponente (peça 25) . A prestação de contas do projeto foi reprovada por meio da Portaria Sefic 741, de 8/12/2017, publicada no DOU de 11/12/2017 (peça 26) .
7.	Os responsáveis foram notificados por meio de edital, publicado no DOU de 28/5/2018 (peças 32-33) , não apresentando defesa e tampouco efetuando a devolução do débito apurado, correspondente à totalidade dos recursos captados (R$ 660.000,00) .
8.	O fundamento para a instauração da Tomada de Contas Especial, conforme apontado no Relatório de TCE 520/2018 (peça 39) , foi a não comprovação da regular aplicação dos recursos, em razão das seguintes irregularidades: 
	a) insuficiência de documentação comprobatória da execução do projeto;
	b) execução do projeto em circuito privado, com limitações de acesso do público ao produto cultural, uma vez que, mesmo havendo previsão de espetáculos gratuitos e abertos ao público, foram realizadas apresentações restritas a convidados.
9.	O Relatório de Auditoria nº 1093/2018, da Controladoria Geral da União (peça 40) , ratificou o posicionamento do Tomador de Contas. Após serem emitidos o Certificado de Auditoria, o Parecer do Dirigente e o Pronunciamento Ministerial (peças 41, 42 e 43) , o processo foi remetido a este Tribunal.
10.	A instrução inicial do feito (peça 44) alinhou-se com as conclusões do Tomador de Contas. Contudo, após verificar que na Relação de Pagamentos (peça 11) , e nas notas fiscais e cheques que integraram a prestação de contas (peças 11 e 15) , constava a assinatura diversa da do Sr. Marcos Oliveira Carvalho, concluiu haver outra pessoa a movimentar a conta do Pronac 12-2256, e, portanto, passível de responsabilização no âmbito desta TCE. 	Assim, propôs que fosse realizada diligência ao Banco do Brasil S/A a fim de obter as seguintes informações/documentos acerca da conta 24.810-X, agência 2041-9:
	a) nome completo e CPF dos signatários de cada um dos cheques a seguir: 850001, 850002, 850003, 850004, 850005, 850011, 850007, 850009, 850010, 850012, 850013, 850014, 850016, 850017, 850018; e
	b) relação dos seguintes dados relativos a todos os representantes habilitados para movimentar a conta 24.810-X, agência 2041-9: nome, CPF, período de habilitação e relação desse representante com a pessoa jurídica.
11.	Outrossim, na mesma oportunidade, propôs-se solicitar ao Ministério da Cidadania, informações/documentos referentes à identificação dos responsáveis pelo Pronac 12-2256 ao longo de sua execução 22/5/2012 a 31/8/2012. A justificativa para tanto foi no sentido de que, na Ata da Assembleia Geral Extraordinária da Acrer realizada em 25/1/2012 (peça 7, p. 3-5) , constava apenas a eleição da Sra. Juelisia Santana de Sousa (CPF XXX.709.535-XX) , embora se tenha verificação que houve mudança na gestão da entidade ao longo da execução do projeto, com a entrada do Sr. Marcos Oliveira de Carvalho como ordenador de despesas, além de outra pessoa, cuja identificação se daria com a diligência junto ao Banco do Brasil S/A.
12.	Nessa linha, foi proposta a realização de diligência à Secretaria Especial da Cultura do Ministério da Cidadania, para que encaminhasse as seguintes informações/documentos acerca do Pronac 12-2256, no período de 22/52012 a 31/8/2012:
	a) cópia atualizada do estatuto ou contrato social e respectivas alterações posteriores devidamente registradas no órgão competente ou do ato legal de sua constituição (conforme arts. 4º, § 3º, e 7º, inciso II, alínea 'c', da IN MinC 1/2012, vigente à época da apresentação do projeto cultural) ;
	b) cópia da ata de eleição da atual diretoria, do termo de posse de seus dirigentes, devidamente registrado, ou do ato de nomeação de seus dirigentes (conforme art. 7º, inciso II, alínea 'd' da IN MinC 1/2012, vigente à época da apresentação do projeto cultural) ;  
	c) se for o caso de outorga de poderes a terceiros, cópia da procuração que traga firma reconhecida, acompanhada de cópia dos documentos de identificação dos procuradores, e que contenha poderes que não configurem qualquer tipo de intermediação, vedada pelo art. 28 da Lei nº 8.313, de 1991 (conforme art. 7º, inciso III, alínea 'a' da IN MinC 1/2012, vigente à época apresentação do projeto cultural) .  
13.	Com base na delegação de competência do relator, Ministro-Substituto Weder de Oliveira (Portaria-MINS-WDO 7, de 1º/7/2014) , foram realizadas as diligências propostas, conforme a seguir discriminado:
	Ofício
	Data do ofício
	Destinatário
	Data de recebimento
	Data de atendimento

	2763/2019 (peça 47) 
	21/5/2019
	Sefic - Min. Cidadania
	3/6/2019 (peça 49) 
	21/6/2019 (peça 50) 

	3231/2019 (peça 48) 
	30/5/2019
	Banco do Brasil S/A
	11/6/2019 (peça 51) 
	30/7/2019 (peças 52 e 53) 

14.	Analisados os documentos recebidos, constatou-se a responsabilidade solidária de João Batista Ribeiro de Oliveira, signatário dos cheques, em conjunto com Marcos Oliveira de Carvalho. Dessa forma, conforme instrução de peça 55, propôs-se citar os responsáveis nos seguintes termos:
a) realizar a citação solidária da Associação dos Criadores da Região entre Rios - Acrer (CNPJ 14.704.530/0001-25) , com os Srs. Marcos Oliveira de Carvalho (CPF XXX.827.235-XX) e João Batista Ribeiro de Oliveira (CPF XXX.005.525-XX) , com fundamento nos arts. 10, § 1º, e 12, incisos I e II, da Lei 8.443/1992 c/c o art. 202, incisos I e II, do RI/TCU, para que, no prazo de quinze dias, apresente alegações de defesa e/ou recolha, aos cofres do Fundo Nacional de Cultura, as quantias abaixo indicadas, atualizadas monetariamente a partir da respectiva data até o efetivo recolhimento, abatendo-se na oportunidade a quantia eventualmente ressarcida, na forma da legislação em vigor, em decorrência da irregularidade descrita abaixo:	
Irregularidade: não comprovação da boa e regular aplicação dos recursos captados por força do Pronac 12-2256, em virtude das seguintes irregularidades:
a) insuficiência na documentação comprobatória da execução do projeto, em razão da ausência dos seguintes elementos;
a.1) comprovantes da adoção das medidas de impacto ambiental e medidas de acessibilidade realizadas no projeto;
a.2) Relatório de Execução da Receita e Despesa com os itens de despesa discriminados com os mesmos nomes da planilha aprovada;
a.3) comprovantes da democratização do acesso do público.
b) execução do projeto em circuito privativo, com limitações de acesso do público ao produto cultural, uma vez que, mesmo havendo previsão de espetáculos gratuitos e abertos ao público, foram realizadas apresentações restritas a convidados.
Dispositivos violados: parágrafo único do art. 70 da Constituição Federal; art. 93 do Decreto-Lei 200/67; e IN MinC nº 1/2012;
Valor original do débito e data:
	Data de ocorrência
	Valor histórico (R$) 
	Débito/Crédito

	17/7/2012
	300.000,00
	Débito

	24/7/2012
	300.000,00
	Débito

	29/8/2012
	60.000,00
	Débito

 Valor do débito atualizado até 2/12/2019: R$ 991.418,45 (peça 54) 
Responsáveis
a) Sr. Marcos Oliveira de Carvalho (CPF XXX.827.235-XX) 
a.1) Conduta: 
a.1.1) não encaminhar a documentação comprobatória da execução do projeto, em razão da ausência dos seguintes elementos;
a.1.1.1) comprovantes da adoção das medidas de impacto ambiental e medidas de acessibilidade realizadas no projeto;
a.1.1.2) Relatório de Execução da Receita e Despesa com os itens de despesa discriminados com os mesmos nomes da planilha aprovada;
a.1.1.3) comprovantes da democratização do acesso do público.
a.1.2) executar o projeto em circuito privativo, com limitações de acesso do público ao produto cultural, uma vez que, mesmo havendo previsão de espetáculos gratuitos e abertos ao público, foram realizadas apresentações restritas a convidados.
a.2) Nexo de Causalidade: a insuficiência na documentação apresentada, relativamente à comprovação de impacto ambiental e acessibilidade, impediu a comprovação da boa e regular execução do projeto, resultando em presunção de dano ao Erário; a realização de espetáculos restritos a convidados, quando o projeto previa acesso público e gratuito aos eventos, impediu que os objetivos do projeto fossem alcançados, resultando em dano ao Erário.
a.3) Culpabilidade: não há excludentes de ilicitude, de culpabilidade e de punibilidade; é razoável supor que o responsável tinha consciência da ilicitude de sua conduta; sendo exigível conduta diversa da praticada, qual seja, apresentar a prestação de contas do projeto, na forma prevista na IN MinC nº 1/2012, bem como realizar espetáculos públicos e gratuitos.
b) Sr. João Batista Ribeiro de Oliveira (CPF XXX.005.525-XX) 
b.1) Conduta: 
b.1.1) não encaminhar a documentação comprobatória da execução do projeto, em razão da ausência dos seguintes elementos;
b.1.1.1) comprovantes da adoção das medidas de impacto ambiental e medidas de acessibilidade realizadas no projeto;
b.1.1.2) Relatório de Execução da Receita e Despesa com os itens de despesa discriminados com os mesmos nomes da planilha aprovada;
b.1.1.3) comprovantes da democratização do acesso do público.
b.1.2) executar o projeto em circuito privativo, com limitações de acesso do público ao produto cultural, uma vez que, mesmo havendo previsão de espetáculos gratuitos e abertos ao público, foram realizadas apresentações restritas a convidados.
b.2) Nexo de Causalidade: a insuficiência na documentação apresentada, relativamente à comprovação de impacto ambiental e acessibilidade, impediu a comprovação da boa e regular execução do projeto, resultando em presunção de dano ao Erário; a realização de espetáculos restritos a convidados, quando o projeto previa acesso público e gratuito aos eventos, impediu que os objetivos do projeto fossem alcançados, resultando em dano ao Erário.
b.3) Culpabilidade: não há excludentes de ilicitude, de culpabilidade e de punibilidade; é razoável supor que o responsável tinha consciência da ilicitude de sua conduta; sendo exigível conduta diversa da praticada, qual seja, apresentar a prestação de contas do projeto, na forma prevista na IN MinC nº 1/2012, bem como realizar espetáculos públicos e gratuitos.
c) Associação dos Criadores da Região entre Rios - Acrer (CNPJ 14.704.530/0001-25) 
c.1) Conduta: 
c.1.1) não encaminhar a documentação comprobatória da execução do projeto, em razão da ausência dos seguintes elementos;
c.1.1.1) comprovantes da adoção das medidas de impacto ambiental e medidas de acessibilidade realizadas no projeto;
c.1.1.2) Relatório de Execução da Receita e Despesa com os itens de despesa discriminados com os mesmos nomes da planilha aprovada;
c.1.1.3) comprovantes da democratização do acesso do público.
c.1.2) executar o projeto em circuito privativo, com limitações de acesso do público ao produto cultural, uma vez que, mesmo havendo previsão de espetáculos gratuitos e abertos ao público, foram realizadas apresentações restritas a convidados.
c.2) Nexo de Causalidade: a insuficiência na documentação apresentada, relativamente à comprovação de impacto ambiental e acessibilidade, impediu a comprovação da boa e regular execução do projeto, resultando em presunção de dano ao Erário; a realização de espetáculos restritos a convidados, quando o projeto previa acesso público e gratuito aos eventos, impediu que os objetivos do projeto fossem alcançados, resultando em dano ao Erário.
c.3) Culpabilidade: não há excludentes de ilicitude, de culpabilidade e de punibilidade; é razoável supor que o responsável, por meio de seus gestores, tinha consciência da ilicitude de sua conduta; sendo exigível conduta diversa da praticada, qual seja, apresentar a prestação de contas do projeto, na forma prevista na IN MinC nº 1/2012, bem como realizar espetáculos públicos e gratuitos.
15.	Em cumprimento ao pronunciamento da unidade (peça 57) , foram realizadas as citações conforme quadro a seguir.
	Responsável
	Ofício
	Recebimento
	Origem do endereço

	Associação dos Criadores da
Região entre Rios - Acrer
	10979/2019 (peça 64) 
	Não procurado (peça 67) 
	Receita Federal (peça 61) 

		46122/2020 (peça 82) 
	Não procurado (peça 84) 
	
		Edital 101/2021 (peça 87) 
	19/2/2021 (peça 89) 
	---

		3616/2021 (peça 88) 
	Desconhecido (peça 90) 
	Receita Federal (peça 86) - endereço do representante legal

		Edital 564/2021 (peça 95) 
	28/5/2021 (peça 98) 
	---

	Marcos Oliveira de
Carvalho
	14929/2019 (peça 62) 
	Ausente 3X (peça 65) 
	Receita Federal (peça 58) 

		1757/2020 (peça 68) 
	Endereço insuficiente (peça 70) 
	TSE (peça 92) 

		1758/2020 (peça 69) 
	Desconhecido (peça 78) 
	Receita Federal (peça 58) 

		Edital 1407/2020 (peça 80) 
	18/9/2020 (peça 81) 
	---

		Edital 563/2021 (peça 94) 
	28/5/2021 (peça 97) 
	---

	João Batista
Ribeiro de Oliveira
	14930/2019 (peça 63) 
	Não procurado (peça 66) 
	Receita Federal (peça 60) 

16.	Constatado o óbito de João Batista Ribeiro de Oliveira (peça 72) diligenciou-se o cartório onde foi registrado o óbito e o Tribunal de Justiça do Estado da Bahia (peças 74 e 96) a fim de colher informações sobre a existência de inventário, arrolamento de bens ou partilha, bem como a cópia da certidão de óbito.
17.	Em resposta, obteve-se do cartório a certidão de óbito do responsável (peça 76) , da qual não consta informações sobre bens deixados ou herdeiros. Quanto ao Tribunal de Justiça do Estado da Bahia, apesar das reiteradas diligências (peças 73, 83 e 96) não houve resposta.
18.	Não obstante a ausência de manifestação do Tribunal de Justiça do Estado da Bahia, em consulta ao Sistema do Colégio Notarial do Brasil - CENSEC/CESDI e ao próprio Tribunal de Justiça do Estado da Bahia (peças 100 e 101) , constatou-se a inexistência de inventário ou arrolamento.
19.	Diligenciado ainda o INSS por meio do Ofício 44760/2021 (peça 104) , este informou que não há benefício instituído para João Batista Ribeiro de Oliveira, CPF XXX.005.525-XX (peça 106, p. 5) .
20.	Transcorrido o prazo regimental, os responsáveis permaneceram silentes, devendo ser considerados revéis, nos termos do art. 12, § 3º, da Lei 8.443/1992.
EXAME TÉCNICO
Da validade das notificações:
21.	Preliminarmente, cumpre tecer breves considerações sobre a forma como são realizadas as comunicações processuais no TCU. A esse respeito, destacam-se o art. 179, do Regimento Interno do TCU (Resolução 155, de 4/12/2002) e o art. 4º, inciso III, § 1º, da Resolução TCU 170, de 30 de junho de 2004, in verbis:
Art. 179. A citação, a audiência ou a notificação, bem como a comunicação de diligência, far-se-ão:
I - mediante ciência da parte, efetivada por servidor designado, por meio eletrônico, fac-símile, telegrama ou qualquer outra forma, desde que fique confirmada inequivocamente a entrega da comunicação ao destinatário;
II - mediante carta registrada, com aviso de recebimento que comprove a entrega no endereço do destinatário;
III - por edital publicado no Diário Oficial da União, quando o seu destinatário não for localizado
 (...) 
Art. 3º As comunicações serão dirigidas ao responsável, ou ao interessado, ou ao dirigente de órgão ou entidade, ou ao representante legal ou ao procurador constituído nos autos, com poderes expressos no mandato para esse fim, por meio de:
I - correio eletrônico, fac-símile ou telegrama;
II - servidor designado;
III - carta registrada, com aviso de recebimento;
IV - edital publicado no Diário Oficial da União, quando o seu destinatário não for localizado, nas hipóteses em que seja necessário o exercício de defesa.
Art. 4º. Consideram-se entregues as comunicações:
I - efetivadas conforme disposto nos incisos I e II do artigo anterior, mediante confirmação da ciência do destinatário;
II - realizadas na forma prevista no inciso III do artigo anterior, com o retorno do aviso de recebimento, entregue comprovadamente no endereço do destinatário;
III - na data de publicação do edital no Diário Oficial da União, quando realizadas na forma prevista no inciso IV do artigo anterior.
§ 1º O endereço do destinatário deverá ser previamente confirmado mediante consulta aos sistemas disponíveis ao Tribunal ou a outros meios de informação, a qual deverá ser juntada ao respectivo processo.
 (...) 
22.	Bem se vê, portanto, que a validade da citação via postal não depende de que o aviso de recebimento seja assinado pelo próprio destinatário da comunicação, o que dispensa, no caso em tela, a entrega do AR em 'mãos próprias'. A exigência da norma é no sentido de o Tribunal verificar se a correspondência foi entregue no endereço correto, residindo aqui a necessidade de certeza inequívoca. 
23.	Não é outra a orientação da jurisprudência do TCU, conforme se verifica dos julgados a seguir transcritos:
São válidas as comunicações processuais entregues, mediante carta registrada, no endereço correto do responsável, não havendo necessidade de que o recebimento seja feito por ele próprio (Acórdão 3648/2013-TCU-Segunda Câmara, Relator Min. José Jorge) ;
É prescindível a entrega pessoal das comunicações pelo TCU, razão pela qual não há necessidade de que o aviso de recebimento seja assinado pelo próprio destinatário. Entregando se a correspondência no endereço correto do destinatário, presume-se o recebimento da citação. (Acórdão 1019/2008-TCU-Plenário, Relator Min. Benjamin Zymler) ;
As comunicações do TCU, inclusive as citações, deverão ser realizadas mediante Aviso de Recebimento - AR, via Empresa Brasileira de Correios e Telégrafos, bastando para sua validade que se demonstre que a correspondência foi entregue no endereço correto. (Acórdão 1526/2007-TCU-Plenário, Relator Min. Aroldo Cedraz) .
24.	A validade do critério de comunicação processual do TCU foi referendada pelo Supremo Tribunal Federal, nos termos do julgamento do MS-AgR 25.816/DF, por meio do qual se afirmou a desnecessidade da ciência pessoal do interessado, entendendo-se suficiente a comprovação da entrega do 'AR' no endereço do destinatário:
Ementa: agravo regimental. Mandado de segurança. Desnecessidade de intimação pessoal das decisões do tribunal de contas da união. art. 179 do regimento interno do TCU. Intimação do ato impugnado por carta registrada, iniciado o prazo do art. 18 da lei nº 1.533/51 da data constante do aviso de recebimento. Decadência reconhecida. Agravo improvido.
O envio de carta registrada com aviso de recebimento está expressamente enumerado entre os meios de comunicação de que dispõe o Tribunal de Contas da União para proceder às suas intimações.
O inciso II do art. 179 do Regimento Interno do TCU é claro ao exigir apenas a comprovação da entrega no endereço do destinatário, bastando o aviso de recebimento simples. 
25.	No caso vertente, conforme quadro do item 15, as citações são válidas. As citações por edital da Associação dos Criadores da Região entre Rios - Acrer  e de Marcos Oliveira de Carvalho foram precedidas de tentativas infrutíferas de citá-los nos endereços constantes da base de dados da Receita Federal e do TSE. No caso da empresa, houve ainda tentativa de citá-la no endereço residencial de seu representante legal.
26.	Quanto à citação de João Batista Ribeiro de Oliveira, esta ocorreu após o seu falecimento, não tendo sido citado o espólio ou herdeiros, ante a inexistência de processos inventário ou arrolamento, após quatro anos do óbito, conforme pesquisas realizadas (itens 16 a 19) .
27.	Nos processos do TCU, a revelia não leva à presunção de que seriam verdadeiras todas as imputações levantadas contra os responsáveis, diferentemente do que ocorre no processo civil, em que a revelia do réu opera a presunção da verdade dos fatos narrados pelo autor (Acórdão 1009/2018-TCU-Plenário, Relator Min. Bruno Dantas; 2369/2013 - TCU - Plenário, Relator Min. Benjamin Zymler e 2449/2013 - TCU - Plenário, Relator Min. Benjamin Zymler) . Dessa forma, a avaliação da responsabilidade do agente não pode prescindir da prova existente no processo ou para ele carreada. 
28.	Ao não apresentar suas defesas, os responsáveis deixaram de produzir prova da regular aplicação dos recursos sob sua responsabilidade, em afronta às normas que impõem aos gestores públicos a obrigação legal de, sempre que demandados pelos órgãos de controle, apresentar os documentos que demonstrem a correta utilização das verbas públicas, a exemplo do contido no art. 93 do Decreto-Lei 200/1967: 'Quem quer que utilize dinheiros públicos terá de justificar seu bom e regular emprego na conformidade das leis, regulamentos e normas emanadas das autoridades administrativas competentes.' 
29.	Mesmo as alegações de defesa não sendo apresentadas, considerando o princípio da verdade real que rege esta Corte, procurou-se buscar, em manifestações dos responsáveis na fase interna desta Tomada de Contas Especial, se havia algum argumento que pudesse ser aproveitado a seu favor. 
30.	No entanto, os responsáveis não se manifestaram na fase interna, não havendo, assim, nenhum argumento que possa vir a ser analisado e posteriormente servir para afastar as irregularidades apontadas.
31.	Em se tratando de processo em que a parte interessada não se manifestou acerca das irregularidades imputadas, não há elementos para que se possa efetivamente aferir e reconhecer a ocorrência de boa-fé na conduta dos responsáveis, podendo este Tribunal, desde logo, proferir o julgamento de mérito pela irregularidade das contas, conforme os termos dos §§ 2º e 6º do art. 202 do Regimento Interno do TCU. (Acórdão 2064/2011-TCU-Primeira Câmara (relator Min. Ubiratan Aguiar) , 6.182/2011-TCU-1ª Câmara (relator Min. Weber de Oliveira) , 4.072/2010-TCU-1ª Câmara (Relator Min. Valmir Campelo) , 1.189/2009-TCU-1ª Câmara (Relator Min. Marcos Bemquerer) , 731/2008-TCU-Plenário (Relator Min. Aroldo Cedraz) .
32.	Dessa forma, os responsáveis Associação dos Criadores da Região entre Rios - Acrer (CNPJ 14.704.530/0001-25) ; Marcos Oliveira de Carvalho (CPF XXX.827.235-XX) e João Batista Ribeiro de Oliveira (CPF XXX.005.525-XX) devem ser considerados revéis, nos termos do art. 12, § 3º, da Lei 8.443/1992.
Responsabilização de João Batista Ribeiro de Oliveira
33.	Conforme consta do item 2, a execução do Pronac 12-2256 ocorreu há cerca de nove anos, não tendo o referido responsável sido arrolado na fase interna. Portanto, não foi notificado pela Funasa.
34.	Apesar de a prestação de contas ter sido apresentada em 2012, tramitou no âmbito da Funasa e CGU por mais de seis anos antes de ingressar no Tribunal.
35.	O óbito do responsável ocorreu em 7/4/2017, há quatro anos, não havendo a identificação de inventário ou herdeiros, e confirmado pelo INSS não ter sido instituído benefício previdenciário decorrente de seu óbito. 
36.	Nessas circunstâncias, a realização de outras tentativas de encontrar o espólio, inventariante ou herdeiros, aliado à ausência de inventário, revela medida de pouca razoabilidade. Ainda que pesquisas adicionais venham a apontar a existência de espólio, inventariante ou herdeiros, estes seriam citados cerca de dez anos após a ocorrência das irregularidades, o que já recomendaria o arquivamento do processo nos termos do art. 6º, inciso II, c/c art. 19 da IN/TCU 71/2012.
37.	Por outro lado, nesse caso específico, como se extrai do excerto reproduzido do texto constitucional, a morte não põe cobro às obrigações do falecido (Acórdão 1904/2020-TCU-Plenário - Rel. Min. Ana Arraes e Acórdão 1414/2014-TCU-Primeira Câmara - Rel. Min. Weder de Oliveira) , devendo o processo correr normalmente, passando aos eventuais herdeiros a titularidade do polo passivo anteriormente ocupado pelo de cujus.
38.	Todavia, há que se reconhecer, por medida de justiça, a real dificuldade que os sucessores do gestor falecido enfrentariam para o exercício pleno do direito de defesa, posto que o resgate de documentação após 10 anos se mostraria revestido de grande dificuldade.
39.	Essa dificuldade ao pleno exercício do direito de defesa foi bem explanada no Voto condutor do Acórdão 4988/2017-TCU-Primeira Câmara, Rel. Min. Vital do Rêgo:
Se para o gestor o interregno de mais de dez anos já poderia caracterizar empecilho para a comprovação da boa e regular aplicação dos recursos questionados, tal missão se torna praticamente inviável aos seus sucessores, alheios à gestão municipal.
A delonga em notificar os herdeiros do responsável tem o condão de inviabilizar o pleno exercício do direito à ampla defesa, tendo em vista a dificuldade de se reconstituir os fatos e de se obter os documentos necessários à comprovação da boa e regular aplicação dos recursos, efetivamente realizada por terceiro (...) .
40.	Referido entrave também se observa nos acórdãos a seguir reproduzidos:
Acórdão 1492/2018-TCU-Primeira Câmara - Rel. Min. Benjamin Zymler
19. Entendo pertinente, pois, as seguintes considerações do Ministério Público junto ao TCU, efetuadas ao concordar com a unidade técnica:
'Com efeito, considerando-se que a citação para a reparação dos danos apurados na presente tomada de contas especial se deu após mais de dez anos dos fatos impugnados e já na pessoa dos sucessores do responsável, tem razão o auditor da Serur quando conclui 'estar-se aqui diante de um caso que apresenta dilação [temporal] prejudicial à defesa'. Há, ademais, que se reconhecer como obstáculo ou dificuldade concreta adicional ao lapso temporal superior a dez anos, conforme exige a jurisprudência do TCU, o fato de os sucessores passarem, tal como argumenta o auditor da Serur, a integrar um processo do qual desconhecem a matéria especificamente tratada, por não terem sido os gestores dos recursos.' (Grifou-se) .
Acórdão 8791/2016-TCU-Segunda Câmara - Rel. Min. Augusto Nardes
13. De fato, restou demonstrado o insucesso dos herdeiros do responsável falecido na obtenção de elementos probatórios mínimos visando à comprovação da regular destinação dos valores questionados, o que prejudicou o exercício do contraditório e da ampla defesa.
14. Consoante coloquei no voto condutor do Acórdão 3527/2015-TCU-Segunda Câmara, em situações como essa, é razoável reconhecer, diante de longo lapso desde a época dos fatos, sem que os responsáveis tenham dado causa à demora processual, a dificuldade acentuada de defesa por parte dos herdeiros do gestor falecido, pois são pessoas, em princípio, completamente alheias aos atos de gestão tomados há tanto tempo por aquele.
41.	Deve-se registrar ainda, que o responsável figura como solidário aos demais. Neste caso, conforme jurisprudência selecionada a seguir transcrita, a solidariedade constitui benefício do credor, podendo o credor exigir de um ou de todos a integralidade da dívida:
Acórdão 6721/2012-TCU-Segunda Câmara | Relator: ANDRÉ DE CARVALHO
A solidariedade passiva é benefício legalmente instituído em favor do credor. O devedor pode buscar em juízo eventual ressarcimento em ação regressiva.
Acórdão 6398/2015-TCU-Segunda Câmara | Relator: VITAL DO RÊGO
O TCU não está impedido de atribuir responsabilidade exclusivamente a um dos devedores solidários, que, se assim entender, pode entrar com ação regressiva contra os demais, pois a solidariedade passiva é instituto que visa a favorecer o credor, que pode exigir de um ou de todos os devedores a integralidade da dívida.
Acórdão 3320/2015-TCU-Plenário | Relator: JOSÉ MUCIO MONTEIRO
A ausência de um possível responsável solidário no polo passivo não obriga o retorno dos autos para nova citação dos responsáveis, uma vez que o instituto da solidariedade passiva é benefício conferido pelo legislador ordinário ao credor, que pode exigir de um ou de alguns dos devedores, parcial ou totalmente, o pagamento da integralidade da dívida, bem como renunciar à solidariedade em favor de um, de alguns ou de todos os devedores, sem prejuízo do direito do devedor que satisfaz a dívida por inteiro de exigir de cada um dos codevedores a sua quota.
Acórdão 4071/2013-TCU-Segunda Câmara | Relator: ANDRÉ DE CARVALHO
A solidariedade passiva é instituto que visa a favorecer o credor, que pode exigir de um ou de todos os devedores a integralidade da dívida. Dessa forma, em caso de débito solidário, é possível a imputação de responsabilidade exclusivamente a um agente.
42.	Dessa forma, considerando as circunstâncias do caso concreto, que apontam para a inexistência de eventuais herdeiros e bens deixados pelo responsável, as reais dificuldades que o espólio, inventariante ou herdeiros encontrariam em se defender, dado o decurso do tempo, a prerrogativa do credor de exigir a dívida de um ou mais devedores  e, ainda, a existência de outros dois responsáveis solidários, entendemos que, especificamente em relação a João Batista Ribeiro de Oliveira, deve o processo ser arquivado, nos termos dos arts. 6º, II, e 19 da IN TCU 71/2012, ante da ausência de pressupostos de constituição e de desenvolvimento válido e regular do processo.
Prescrição da Pretensão Punitiva
43.	Vale ressaltar que a pretensão punitiva do TCU, conforme Acórdão 1441/2016-TCU-Plenário, Relator Min. Benjamin Zymler, que uniformizou a jurisprudência acerca dessa questão, subordina-se ao prazo geral de prescrição indicado no art. 205 do Código Civil, que é de dez anos, contado da data de ocorrência da irregularidade sancionada, nos termos do art. 189 do Código Civil, sendo este prazo interrompido pelo ato que ordenar a citação, a audiência ou a oitiva dos responsáveis.
44.	No caso em exame, não ocorreu a prescrição, uma vez que o prazo final para a apresentação da prestação de contas se deu em 30/9/2012 e o ato de ordenação da citação ocorreu em 22/3/2019 (peça 46) .
CONCLUSÃO
45.	Em face da análise promovida na seção 'Exame Técnico', verifica-se que os responsáveis Associação dos Criadores da Região entre Rios - Acrer e Marcos Oliveira de Carvalho, instados a se manifestar, optaram pelo silêncio, configurando a revelia, nos termos do §3º, do art. 12, da Lei 8.443/1992. 
46.	Quanto a João Batista Ribeiro de Oliveira, falecido em 2017 e antes da citação, conforme abordado em tópico próprio (itens 33-42) , entendeu-se pelo arquivamento do processo, em razão das circunstâncias do caso concreto, que inviabilizariam a citação do espólio, inventariante ou herdeiros, se eventualmente existentes, o que não pôde ser comprovado nos autos.
47.	Verifica-se que não ocorreu a prescrição da pretensão punitiva, conforme análise já realizada.
48.	Vale registrar que inexistem nos autos elementos que demonstrem a boa-fé dos responsáveis ou a ocorrência de outros excludentes de ilicitude, punibilidade ou culpabilidade. Desse modo, suas contas devem, desde logo, ser julgadas irregulares, nos termos do art. 202, § 6º, do Regimento Interno do TCU, condenando-os ao débito apurado, aplicando-lhes, ainda, a multa prevista no art. 57, da Lei 8.443/1992, c/c o art. 267 do Regimento Interno.
PROPOSTA DE ENCAMINHAMENTO
49.	Diante do exposto, submetem-se os autos à consideração superior, propondo-se a adoção das seguintes medidas:
a)	arquivar o processo, sem julgamento do mérito, com fulcro no art. 212 do Regimento Interno do TCU c/c o arts. 6º, II, e 19 da IN TCU 71/2012, em relação ao responsável João Batista Ribeiro de Oliveira, ante da ausência de pressupostos de constituição e de desenvolvimento válido e regular do processo; 
b)	considerar revéis os responsáveis Associação dos Criadores da Região entre Rios - Acrer (CNPJ 14.704.530/0001-25) e Marcos Oliveira de Carvalho (CPF XXX.827.235-XX) , com fundamento no § 3º, art. 12, Lei 8.443, de 16 de julho de 1992;
c)	com fundamento nos arts. 1º, inciso I, 16, inciso III, alíneas 'b' e 'c', da Lei 8.443/1992 c/c os arts. 19 e 23, inciso III, da mesma Lei, e com arts. 1º, inciso I; 209, incisos II e III; 210 e 214, inciso III, do Regimento Interno, julgar irregulares as contas da Associação dos Criadores da Região entre Rios - Acrer (CNPJ 14.704.530/0001-25) e de Marcos Oliveira de Carvalho (CPF XXX.827.235-XX) , com fundamento no § 3º, art. 12, Lei 8.443, de 16 de julho de 1992, e condená-los, solidariamente, ao pagamento das quantias a seguir especificadas, com a fixação do prazo de quinze dias, a contar da notificação, para comprovarem, perante o Tribunal (art. 214, inciso III, alínea 'a', do Regimento Interno) , o recolhimento da dívida aos cofres do Fundo Nacional de Cultura, atualizada monetariamente e acrescida dos juros de mora, calculados a partir das datas discriminadas, até a data do recolhimento, na forma prevista na legislação em vigor:	
	Valor original (R$) 
	Data da ocorrência

	300.000,00
	17/7/2012

	300.000,00
	24/7/2012

	60.000,00
	29/8/2012

d) 	aplicar individualmente à Associação dos Criadores da Região entre Rios - Acrer (CNPJ 14.704.530/0001-25) e a Marcos Oliveira de Carvalho (CPF XXX.827.235-XX) , a multa prevista no art. 57, da Lei 8.443/1992 c/c o art. 267, do Regimento Interno, fixando-lhes o prazo de quinze dias, a contar da notificação, para que comprovem, perante o Tribunal (art. 214, III, a, do Regimento Interno do TCU) , o recolhimento da dívida aos cofres do Tesouro Nacional, atualizada monetariamente desde a data do acórdão que vier a ser proferido por este Tribunal até a do efetivo recolhimento, se pagas após o vencimento, na forma da legislação em vigor;
e) 	autorizar, desde logo, nos termos do art. 28, inciso II, da Lei 8.443/1992, a cobrança judicial da dívida caso não atendida a notificação;
f)	autorizar também, desde logo, se requerido, com fundamento no art. 26 da Lei 8.443, de 1992 c/c o art. 217, §§ 1º e 2º do Regimento Interno do TCU, o parcelamento da dívida em até 36 parcelas, incidindo, sobre cada parcela, corrigida monetariamente, os correspondentes acréscimos legais fixando-lhes o prazo de quinze dias, a contar do recebimento da notificação, para comprovarem perante o Tribunal o recolhimento da primeira parcela, e de trinta dias, a contar da parcela anterior, para comprovarem os recolhimentos das demais parcelas, devendo incidir sobre cada valor mensal, atualizado monetariamente, os juros de mora devidos, no caso do débito, na forma prevista na legislação em vigor, alertando os responsáveis que a falta de comprovação do recolhimento de qualquer parcela importará no vencimento antecipado do saldo devedor, nos termos do art. 217 do Regimento Interno deste Tribunal;
g)	enviar cópia do Acórdão que vier a ser proferido à Secretaria Especial de Cultura e aos responsáveis, para ciência, bem como à Procuradoria da República no Estado da Bahia, nos termos do § 3º do art. 16 da Lei 8.443/1992, c/c o § 7º do art. 209 do Regimento Interno do TCU, para adoção das medidas cabíveis;
h)	informar à Procuradoria da República no Estado da Bahia, à Secretaria Especial de Cultura e aos responsáveis que a presente deliberação, acompanhada do Relatório e do Voto que a fundamenta, está disponível para a consulta no endereço www.tcu.gov.br/acordaos, além de esclarecer que, caso requerido, o TCU poderá fornecer sem custos as correspondentes cópias, de forma impressa; e
i)	informar à Procuradoria da República no Estado da Bahia que, nos termos do parágrafo único do art. 62 da Resolução TCU 259/2014, os procuradores e membros do Ministério Público credenciados nesta Corte podem acessar os presentes autos de forma eletrônica e automática, ressalvados apenas os casos de eventuais peças classificadas como sigilosas, as quais requerem solicitação formal."
O Ministério Público junto a este Tribunal (MP/TCU) , representado pelo procurador Marinus Eduardo De Vries Marsico, manifestou-se de acordo com a proposta da unidade instrutiva, fazendo as seguintes considerações relativamente à prescrição da pretensão punitiva e ressarcitória (peça 111) :
"A Secex/TCE examina o assunto somente à luz do paradigma adotado no Acórdão 1441/2016-TCU-Plenário (Código Civil) , registrando que não ocorreu a prescrição punitiva 'uma vez que o prazo final para a apresentação da prestação de contas se deu em 30/9/2012 e o ato de ordenação da citação ocorreu em 22/3/2019 (peça 46) '.
No entanto, tendo em conta o julgamento do RE 636886 pelo Supremo Tribunal Federal, inclusive dos Embargos de Declaração, cremos que é necessário o registro dos atos processuais relativos à normatização instituída pela Lei 9.873/1999, conforme apresentamos nas linhas abaixo.
a) Termo inicial: 
A prescrição começou a correr em 30/9/2012, prazo final para a apresentação da prestação de contas se deu.
b) Interrupções por atos inequívocos de apuração dos fatos: 
No regime da Lei 9.873/1999, a prescrição se interrompe "por qualquer ato inequívoco que importe apuração do fato" (art. 2º, II) , conforme a seguir: 
1)	em 6/4/2015, emissão do Relatório de Execução 032/2015 - COAPC/CGAA/DIC/SEFIC/MINC, concluindo que o objeto e os objetivos do Pronac 12-2256 não foram atingidos (peça 23, p. 1-2) ;
2)	em 5/12/2017, emissão do Laudo Final sobre a Prestação de Contas - CGARE/DEIPC/SEFIC/MinC 471, em que se concluiu pela irregularidade da gestão do Pronac 12-2256, reprovando-se a prestação de contas final do aludido projeto cultural e a inadimplência da proponente (peça 25) ;
3)	em 28/5/2018, notificação sobre a reprovação das contas (peças 31 e 32) ;
4)	em 31/10/2018, emissão do Relatório de Auditoria e Certificado pela irregularidade das contas (peças 40 e 41) ; 
c) Interrupção pela citação dos responsáveis: 
A prescrição também é interrompida "pela notificação ou citação do indiciado ou acusado, inclusive por meio de edital", nos termos do art. 2º, I, da Lei 9.873/1999. E, no regime dessa lei, a interrupção se dá pela citação propriamente dita, e não pelo despacho que a ordena.
Com esse fundamento, temos os seguintes atos:
1)	em 18/9//2020 e 28/5/2021, citação por edital Marcos Oliveira de Carvalho (peças 81 e 97) ;
2)	em 19/2/2021 e 28/5/2021, citação por Edital de Associação dos Criadores da Região entre Rios - Acrer (peças 89 e 98) .
e) Da prescrição intercorrente: 
Nos termos do art. 1º, § 1º, da Lei 9.873/1999, opera-se a prescrição intercorrente se o processo ficar paralisado por mais de três anos, aguardando 'julgamento ou despacho'. 
Há uma correlação entre essa hipótese e as causas de interrupção da prescrição do art. 2º. Uma vez interrompida a prescrição por alguma das hipóteses do art. 2º, o processo não pode ficar inativo, sem qualquer inovação processual relevante, por mais de três anos.  
Especificamente quanto a estes autos, as próprias causas de interrupção elencadas acima permitem evidenciar que o processo teve andamento regular, não se operando a prescrição intercorrente. 
À luz desses registros, não ocorreu a prescrição sob a disciplina da Lei 9.873/1999".
É o relatório.

não há.

Procurador Marinus Eduardo De Vries Marsico.

TOMADA DE CONTAS ESPECIAL. MINISTÉRIO DA CULTURA. PROJETO CULTURAL. NÃO COMPROVAÇÃO DA BOA E REGULAR APLICAÇÃO DOS RECURSOS FEDERAIS REPASSADOS. CITAÇÃO. REVELIA. ARQUIVAMENTO SEM JULGAMENTO DE MÉRITO PARA UM DOS RESPONSÁVEIS. IRREGULARIDADE DAS CONTAS. DÉBITO E MULTA PARA OS DEMAIS. COMUNICAÇÕES.

TOMADA DE CONTAS ESPECIAL (TCE)

Secretaria de Controle Externo de Tomada de Contas Especial (SecexTCE).

Trata-se de tomada de contas especial instaurada pelo então Ministério da Cultura (MinC) , em desfavor da Associação dos Criadores da Região entre Rios (Acrer) , e de seu dirigente, o Sr. Marcos Oliveira de Carvalho, em virtude de não comprovação da regular aplicação dos recursos repassados por meio do projeto cultural (Pronac 12-2256) denominado "Transbaião - A Cultura Viaja Aqui - Circuito Junino".
O objetivo do projeto era apresentar o Transbaião, trem composto por uma locomotiva e vagões tematizados, em homenagem a Luiz Gonzaga, que circula no mês de junho entre o Recôncavo Baiano e Litoral Norte da Bahia, com a presença de cantores de música popular.
O MinC autorizou a captação, pela referida entidade, de R$ 3.287.900,00, que deveria ocorrer de 22/5/2012 a 31/8/2012[footnoteRef:2], com prorrogação até 12/9/2012[footnoteRef:3]. O prazo para execução dos recursos foi de 22/5/2012 a 31/8/2012, recaindo o prazo para prestação de contas em 30/9/2012. Foram efetivamente captados R$ 660.000,00[footnoteRef:4]. [2:  Peça 3.]  [3:  Peça 6.]  [4:  Peças 4-5 e 9.] 
A prestação de contas do projeto foi apresentada em 4/12/2012[footnoteRef:5]. [5:  Peças 10-15. ] 
O fundamento para a instauração desta TCE, conforme apontado no relatório do tomador de contas 520/2018[footnoteRef:6], foi a não comprovação da regular aplicação dos recursos, em razão das seguintes irregularidades, situação descrita também no relatório de execução 32/2015 - COAPC/CGAA/DIC/SEFIC/MINC[footnoteRef:7]:  [6:  Peça 39.]  [7:  Peça 23.] 
	a) insuficiência de documentação comprobatória da execução do projeto;
	b) execução do projeto em circuito privado, com limitações de acesso do público ao produto cultural, uma vez que, mesmo havendo previsão de espetáculos gratuitos e abertos ao público, foram realizadas apresentações restritas a convidados.
As justificativas apresentadas pelos responsáveis no âmbito interno não foram acatadas e não houve recolhimento do montante impugnado[footnoteRef:8]. Diante disso, o tomador de contas concluiu pela ocorrência de dano ao erário correspondente ao montante total captado[footnoteRef:9]. [8:  Peça 39, p. 5-6.]  [9:  Peça 39.] 
A responsabilidade pelo dano foi atribuída, solidariamente, à Acrer e ao Sr. Marcos Oliveira de Carvalho. O entendimento do tomador de contas foi corroborado pelo órgão de controle interno[footnoteRef:10]. [10:  Peças 40-43.] 
No âmbito do Tribunal, a Secex-TCE alinhou-se às conclusões do tomador de contas, contudo, após exame da relação de pagamentos e nas notas fiscais e cheques que integraram a prestação de contas[footnoteRef:11], bem como a realização de diligências, constatou a responsabilidade solidária de João Batista Ribeiro de Oliveira, signatário dos cheques, em conjunto com Marcos Oliveira de Carvalho. [11:  Peças 11 e 15.] 
Assim, a Secex-TCE realizou a citação solidária de ambos com a Acrer[footnoteRef:12] pelo dano no valor histórico de R$ 660.000,00. [12:  Peça 57.] 
Devidamente notificados, os responsáveis permaneceram silentes.
Em instrução de mérito[footnoteRef:13], a Secex-TCE verificou que o Sr. João Batista Ribeiro de Oliveira faleceu em 7/4/2017, anteriormente à citação, não havendo a identificação de inventário ou herdeiros, e confirmado pelo fato de o INSS não ter instituído benefício previdenciário decorrente de seu óbito. [13:  Peça 108.] 
Dessa forma, propôs, especificamente em relação a João Batista Ribeiro de Oliveira, o arquivamento do processo, nos termos dos arts. 6º, II, e 19 da IN TCU 71/2012, ante a ausência de pressupostos de constituição e de desenvolvimento válido e regular do processo.
Para os demais responsáveis, Acrer e Marcos Oliveira de Carvalho, a Secex-TCE apresentou proposta de encaminhamento no sentido de considerá-los revéis, julgar suas contas irregulares, com imputação do débito e aplicação da multa do art. 57 da Lei 8.443/1992[footnoteRef:14]. [14:  Peças 108-110.] 
O MP/TCU, representado pelo procurador Marinus Eduardo De Vries Marsico, manifestou-se favorável a essa proposta[footnoteRef:15]. [15:  Peça 110.] 
II
Concordo, na essência, com a proposta da Secex-TCE, a qual contou com a anuência do MP/TCU.
Considerando as circunstâncias do fato concreto destacadas pela unidade instrutiva, de que o responsável João Batista Ribeiro de Oliveira não foi notificado na fase interna, que faleceu antes da citação por esta Corte de Contas, bem como "a inexistência de eventuais herdeiros e bens deixados pelo responsável, as reais dificuldades que o espólio, inventariante ou herdeiros encontrariam em se defender, dado o decurso do tempo, a prerrogativa do credor de exigir a dívida de um ou mais devedores  e, ainda, a existência de outros dois responsáveis solidários", acolho a proposta no sentido de que, especificamente em relação a João Batista Ribeiro de Oliveira, o processo deva ser arquivado, nos termos dos arts. 6º, II, e 19 da IN TCU 71/2012, ante a ausência de pressupostos de constituição e de desenvolvimento válido e regular do processo.
Quanto aos demais responsáveis, uma vez que não se manifestaram em relação às citações, devem ser considerados revéis, dando-se prosseguimento ao processo, em consonância com o art. 12, §3º, da Lei 8.443/1992.
Não havendo nos autos elementos que possam comprovar a boa e regular aplicação dos recursos impugnados, impõe-se julgar irregulares as contas do Sr. Marcos Oliveira de Carvalho, condenando-o, solidariamente com a Associação dos Criadores da Região entre Rios (Acrer) , ao pagamento do débito apurado.
De acordo com os critérios firmados no Acórdão 1441/2016-TCU-Plenário, não ocorreu a prescrição da pretensão punitiva, uma vez que o prazo final para a apresentação da prestação de contas se deu em 30/9/2012 e o ato de ordenação da citação ocorreu em 22/3/2019[footnoteRef:16]. [16: Peça 108.] 
Diante do exposto, manifesto-me pela aprovação do acórdão que ora submeto à apreciação deste Colegiado.
TCU, Sala das Sessões, em 26 de julho de 2022.
Weder de Oliveira
Relator